【裁判字號】    99,台抗,694
【裁判日期】    990827
【裁判案由】    違反貪污治罪條例等罪聲請具保停止羈押
【裁判全文】
最高法院刑事裁定              九十九年度台抗字第六九四號
抗  告  人  陳水扁
上列上訴人因違反貪污治罪條例等罪案件，不服台灣高等法院中
華民國九十九年七月十九日駁回聲請具保停止羈押之裁定（九十
九年度聲字第一五三五號），提起抗告，本院裁定如下：
    主  文
抗告駁回。
    理  由
本件原裁定意旨以：抗告人陳水扁聲請具保停止羈押意旨略稱：
原裁定附表（下稱附表）所示之蘇格蘭皇家庫斯銀行已在瑞士聯
邦檢方之監督及同意下，將抗告人之子即同案被告陳致中所掌控
之Galahad Management S.A. 之款項匯回我國最高法院檢察署特
別偵查組（下稱特偵組）之指定帳戶。從民國九十九年五月二十
一日起至六月二十九日止，共六次，各匯回美金一百萬元；另同
年六月十日瑞士美林銀行已依陳致中之轉帳指示處理BouchonLtd
. 之資產中，足證陳致中及吳淑珍前在原審承諾匯款均已履行。
海外款項既已陸續匯回，海外帳戶又全遭凍結，抗告人實無可能
使用，且抗告人亦無逃亡之前例或跡證，無逃亡之虞，而無羈押
之必要，應停止羈押，為此聲請撤銷羈押或准予具保停止羈押等
語，並提出蘇格蘭皇家庫斯銀行匯款水單影本七紙、陳致中與理
財專員往來電子郵件附中譯本各一紙、瑞士美林銀行信函附中譯
本各一紙為證。惟按被告經法官訊問後，認為犯罪嫌疑重大，而
有逃亡或有事實足認為有逃亡之虞、所犯為死刑、無期徒刑或最
輕本刑為五年以上有期徒刑之罪等情形之一，非予羈押，顯難進
行審判或執行者，得羈押之，刑事訴訟法第一百零一條第一項第
一款及第三款定有明文。經查：(一)、抗告人犯公務員侵占公有財
物等十四罪，業經原審於九十九年六月十一日判決有罪，分別量
處十四年、六年減為三年（此部分，有十罪）、二年減為一年、
十二年、八年不等之有期徒刑，並定應執行為有期徒刑之最高刑
度二十年，另併科罰金部分所定之執行刑為新台幣（以下除載明
為美金者外，均同）一億七千萬元，有原審九十八年度矚上重訴
字第六十號判決書在卷可按，堪認抗告人犯罪嫌疑確屬重大。又
抗告人與其配偶即同案被告吳淑珍共同犯前揭貪污等罪，部分犯
罪所得及用以漂白該等賄款之資產，經以洗錢方式，匯往如附表
所示之帳戶，有卷附外交部九十七年八月五日外條二字第０九七
０二一六七六三０號函及其附件、法務部調查局九十七年九月十
八日調錢貳字第０九七００三八三六三０號函在卷可稽，陳致中
雖在偵查中表明願將該等資產匯至特偵組指定帳戶等語，惟截至
原審本案宣判時止，依陳致中及其配偶即同案被告黃睿靚（下稱
陳致中等二人）之同意而匯回者，僅約美金一千一百五十二萬九
千六百餘元等情，業經特偵組檢察官確認在案，堪認附表所示之
資產仍有遲滯延宕而未匯回情事。又原審於前開有罪判決中已明
白認定：如附表所示帳戶資產中與本案相關之貪污及洗錢犯罪所
得金額為美金八百九十萬一千八百五十．一一元，雖可由已匯款
返國部分執行沒收，惟其餘滯留海外之資產，則非本案將來確定
判決執行效力所及。參以抗告人為陳致中之至親，仍可能支配海
外資產以供潛逃之用。另以抗告人前為中華民國總統，熟稔外交
管道，較諸一般人知悉潛逃方法，至於其卸任後所享之安全護衛
，係為給予禮遇及保護，非為司法監管之目的而設，更無通報司
法機關之權責等情，及審酌原審除對抗告人量處重刑，更諭知鉅
額罰金刑，益增抗告人逃避刑罰執行之可能性，上開事證均足認
定抗告人仍有逃亡之虞，應認本件仍符刑事訴訟法第一百零一條
第一項第一款規定之羈押要件。又抗告人所犯貪污治罪條例第四
條第一項第一款之侵占公有財物、同條例第五條第一項第三款之
公務員對於職務上行為收受賄賂罪，其最輕本刑分別為十年、七
年以上有期徒刑，屬刑事訴訟法第一百零一條第一項第三款規定
之重罪，參以抗告人仍有逃亡之虞之情形，已如前述，核與刑事
訴訟法第一百零一條第一項第三款羈押之要件相符。經審酌抗告
人之人權保障及公共利益之均衡維護，本案尚難有何羈押以外之
方法可資代替，為確保日後刑之執行，仍有羈押之必要。凡此，
原審於九十九年六月十八日裁定延長羈押時，亦已予敘明，抗告
人於本案羈押之原因依然存在。(二)、抗告人雖提出上開匯款水單
、電子郵件、瑞士美林銀行信函等，惟無法證明附表所示海外資
產已全數匯回，且關於附表所示之資產之順利匯回，事涉我國與
瑞士權責機關之互動，且需考慮其他因素之介入，尚難斷言，有
最高法院檢察署九十九年六月八日台特昃露九七特偵三字第０九
九００００七四五號函在卷可按，因認本件上開羈押原因並未消
滅，所請具保停止羈押，難予准許，而予駁回等語。經核於法尚
無不合。抗告人抗告意旨略謂：(一)、刑事訴訟法第一百零一條第
一項明文規定羈押之法定原因，而自創有海外資金未全數匯回為
羈押之事由，徒對人民自由權利所為之剝奪或禁止，增加法律所
無之限制，顯然違法違憲。且公訴人在羈押庭亦表示：海外資金
已否匯回，乃抗告人犯罪後之態度，不能當作羈押與否之考量等
語。原裁定猶執抗告人海外仍有大筆資金，為羈押之原因，自屬
違法。(二)、原裁定所指海外資產為多項投資組合，因景氣波動、
股價起伏等市場因素，價值起落不定，原裁定依三年前之資產評
估而為論定，並不合理，原法院未查明現價值若干，徒以抗告人
未證明全數匯回，強人所難，且有調查能事未盡之違法。(三)、本
件海外資金為瑞士聯邦檢察署所扣押，非陳致中等二人及抗告人
所得動用及支配。原裁定復未敘明「需考慮有無其他因素介入」
究係何種因素，有理由不備之違法。(四)、原法院無視附表所列之
款項，已分別匯回美金一千一百多萬元及美金七百五十二萬元，
加計九十九年七月十二日又匯回美金一百萬元，總計約匯回美金
一千九百五十二萬元於特偵組指定帳戶，目前只餘約美金二百萬
元未匯回，自應據為有利抗告人之認定。原裁定置此事證於不顧
，難謂適法。且已匯回之美金，約合新台幣五億五千萬元，超過
原審判決量處之罰金數額，足見原裁定不合理、且不合法。(五)、
所謂以「某種跡象」作為認定行為人有逃亡之虞之基礎，例如獲
悉行為人與蛇頭有所接觸、安排偷渡事宜，屬之；反之倘以抗告
人帳戶有錢，作為羈押理由，則與抗告人是否會逃亡或逃亡海外
無關。況該海外資產屬抗告人之子、媳名下，且原裁定既說明其
餘滯留海外之資產非犯罪所得，即與本案無關，憑以認定有逃亡
之跡象，均屬違反論理法則。再者抗告人遭出入境管制，海外資
產亦非可供國內逃亡使用。原裁定昧於現實，憑空推定抗告人有
逃亡之跡證，難謂適法。又抗告人雖為卸任總統，但全天有隨扈
跟隨保護，縱熟稔外交事務，亦無從逃亡，不能據認抗告人有逃
亡之虞。另抗告人被判重刑，不能作為逃亡之虞之理由，業經最
高法院肯認，羈押裁定法院無視上級法院之法律見解，據此認定
為有逃亡之虞，匪夷所思。綜上，本件抗告人已無羈押之必要等
語。惟查：（一）羈押之被告，除有刑事訴訟法第一百十四條各
款所列情形之一，經具保聲請停止羈押不得駁回外，准許與否，
屬事實審法院得依職權裁量之事項。原裁定已敘明：抗告人涉犯
公務員侵占公有財物等十四罪，經原審法院審理終結，判決有罪
，並定應執行刑為有期徒刑二十年，罰金一億七千萬元，犯罪嫌
疑顯屬重大，且其受上開重刑及鉅額罰金之科處，益增抗告人逃
避刑罰執行之可能性。又所犯貪污治罪條例第四條第一項第一款
、同條例第五條第一項第三款之罪，係屬最輕本刑為五年以上有
期徒刑之重罪，非予羈押，顯有礙日後審判程序之進行及刑之執
行。況其犯罪所得，由其配偶吳淑珍與其子、媳陳致中等二人，
共同洗錢移至海外，迄今仍有部分尚滯留海外可供使用。抗告人
復無刑事訴訟法第一百十四條各款所定得具保停止羈押之情形，
原裁定因認其羈押之原因尚未消滅，且仍有羈押必要之理由。並
就聲請意旨主張抗告人已無羈押必要之理由，認不足採取，逐一
予以指駁，如前所述。所為論斷俱有卷內證據資料足憑，且無悖
於論理法則、證據法則，並無調查職責未盡及理由矛盾、理由不
備之違法情形。抗告意旨對於原法院所為認定抗告人羈押原因尚
未消滅之職權行使，任意指為違法，核非有理由。（二）原裁定
並非單憑抗告人海外有得以運用之資產，執為羈押之理由，乃以
其如附表所列之海外資產係其在國內犯罪所得及用以漂白賄款之
鉅款，竟未將錢財存置國內，而特意由貪污罪之共同正犯吳淑珍
及其子、媳陳致中等二人，以犯洗錢罪之方式移置海外，認其與
家人係意在海外使用，因認有事證足認抗告人有逃亡之虞，既非
憑空臆測，亦無自創羈押要件之情形。另抗告意旨亦載明其海外
帳戶尚有約美金二百萬元之資產，則原裁定認其尚有資產停滯未
匯回國，亦屬有憑。參諸，近年來多起涉及社會矚目案件之政商
人士，均能利用交保後或保外就醫之機會，擺脫檢調或司法警察
之監控，利用各種管道，成功逃往海外，迄未歸案之情形，而抗
告人曾任中華民國總統及政黨領袖，其海內外應有優於一般人之
人脈及管道，原裁定因認以其曾經從事之職位及背景，較諸一般
人熟悉潛逃之管道，且不因其卸任後為予禮遇而配置有隨扈，即
無逃亡之機會，所為之論斷，亦與經驗法則無違。抗告意旨置原
裁定所為之明白論斷於不顧，猶就原裁定已詳為說明之事項再事
爭辯，及對原法院本於自由證明原則，就抗告人有無羈押事由及
羈押必要性等節之判斷，徒執己見，迭指其為違法，非有理由。
（三）檢察官乃偵查程序之主導者，於偵查中苟認被告有羈押之
必要，得自拘提或逮捕之時起二十四小時內，向該管法院聲請准
予羈押；案件起訴繫屬法院後，有關羈押與否之裁定，則屬法院
之職權。法院審酌是否符合羈押要件及有無羈押之必要，既不待
檢察官之聲請，亦不受檢察官於審理或前於偵查時就被告有無羈
押事由主張之拘束，應自行審酌裁定羈押與否之相關處分。原審
本於事實審法院之職權審認抗告人之羈押事由尚未消滅，亦無違
法可言。抗告意旨執其主觀之見解，所為指摘，亦無理由。（四
）其餘抗告意旨所執各詞，或係以個人主觀之見解，或係個別檢
察官之個人意見，均難憑以認定原裁定為違法。綜上所述，
本件抗告為無理由，應予駁回。
據上論結，應依刑事訴訟法第四百十二條，裁定如主文。
中    華    民    國  九十九  年    八    月  二十七  日
                      最高法院刑事第三庭
                          審判長法官  林  增  福  
                                法官  張  清  埤  
                                法官  陳  世  雄  
                                法官  何  菁  莪  
                                法官  洪  佳  濱  
本件正本證明與原本無異
                                      書  記  官  
中    華    民    國  九十九  年    八    月  三十一  日
                                                      Ｑ

司法院資訊處製作；財團法人民間司法改革基金會備份。
